【裁判字號】    89,簡上,412
【裁判日期】    900704
【裁判案由】    確認本票債權不存在
【裁判全文】
臺灣板橋地方法院民事判決        八十九年簡上字第四一二號
    上  訴  人  甲○○
    被上訴人    乙○○
    訴訟代理人  丙○○
右當事人間請求確認本票債權不存在事件，上訴人對中華民國八十九年九月二十二日
本院板橋簡易庭八十九年度板簡字第四八七號第一審判決提起上訴，本院判決如左：
    主    文
原判決關於駁回上訴人後開之訴部分及訴訟費用之裁判均廢棄。
確認被上訴人持有上訴人簽發發票日民國八十六年五月二十六日、到期日八十八年五
月二十八日、金額新台幣貳佰萬元之本票債權在超過新台幣玖萬壹仟柒佰壹拾陸元之
範圍不存在。
其餘上訴駁回。
第一、二審訴訟費用由被上訴人負擔。
    事    實
甲、上訴人方面：
一、聲明：
  １原判決廢棄。
  ２確認被上訴人持有上訴人簽發發票日民國八十六年五月二十六日、到期日八十八
    年五月二十八日、金額新台幣（下同）二百萬元之本票債權不存在。
二、陳述：
  １上訴人起初主張：被上訴人所持有上訴人簽發發票日八十六年五月二十六日金額
    二百萬元本票（以下簡稱系爭本票），已由上訴人將房地出售，所得價款九十二
    萬元，給被上訴人抵償借款，又李益山出售其房屋代為清償九十八萬元，及李益
    山以上訴人名義匯款一百五十萬元，超過系爭二百萬元本票債權，系爭本票債權
    業因清償而不存在，惟被上訴人並未返還系爭本票，竟持系爭本票向台灣新竹地
    方法院聲請裁定許可強制執行（八十八年度票字第一一Ｏ一號），上訴人在私法
    上之地位有受侵害之危險，為此提起確認本票債權不存在之訴。
  ２上訴人後改稱：系爭本票非上訴人所簽發，乃係訴外人李祥龍所偽造，除此之外
    ，並無其他以上訴人名義為發票人之四紙本票。李祥龍與被上訴人間之借款，與
    上訴人無涉，被上訴人應向李祥龍求償，被上訴人應返還自上訴人及訴外人李益
    山受償之金額。
乙、被上訴人方面：
一、聲明：上訴駁回。
二、陳述：
  １訴外人李祥龍於八十六年五月二十八日向被上訴人借款二百萬元，被上訴人預扣
    三個月利息後，交付一八八萬元，清償日八十六年八月二十八日，李祥龍因無法
    按期清償，雙方遂合意將延長借款期間延至八十八年五月二十八日，為期二年，
    並為加強債權擔保，李祥龍遂將上訴人所簽發之系爭本票交予被上訴人收執。李
    祥龍之後又陸續借款三十萬、二十五萬、五十萬元，並依次交付由上訴人簽發同
    額之本票各一紙，作為擔保。
  ２上訴人於九十年五月二十五日再開準備程序時出庭，指陳伊未簽發系爭本票，亦
    未授權債務人即訴外人李祥龍以其名義簽發系爭本票，甚而主張被上訴人應該返
    還之前所受償之金錢，惟查上訴人於起訴理由中明白指出：「被告執有『原告簽
    發』八十六年五月二十八日發票日，面額新台幣二○○萬元整之本票乙紙，卻未
    曾給付原告同等數額金錢。退一步言，被告或曾給付原告該數額金錢，原告亦已
    全部清償完畢，被告未將上揭本票返還原告」，上訴人於原審及第二審之前準備
    程序，皆不曾主張本票係李祥龍所偽造，竟遲至第二審準備程序即將終結時，突
    然主張本票係李祥龍偽造，顯然係為脫免票據責任所為狡辯之詞，不足採信。退
    萬步言，縱然本票非上訴人所簽發，但據上訴人自承：伊雖事前不知李祥龍冒用
    其名義簽發本票，但於八十六年底、八十七年初時就知道其父李祥龍以其名義開
    立本票乙節，且知悉上情後，委託其姐夫即李益山代為處理債務等語。可知，被
    上訴人所持有之本票縱非由上訴人所簽發，上訴人已事後追認李祥龍之發票行為
    ，否則上訴人何以在被上訴人向其催討時，竟願替偽造之本票負票據責任，清償
    與自己不相干之債務，依民法第一七○條第一項規定，本人事後承認無權代理人
    之行為，且自「承認時」起發生效力，亦即自承認時起視為發票人重新簽發票據
    （鄭洋一著之票據法之理論與實務，第八一頁、梁宇賢著，票據法實例解說，第
    一二九頁）。又上訴人與李祥龍係父子關係，李祥龍先以上訴人所有之不動產設
    定抵押，復持上訴人所簽發之本票擔保借款，致使被上訴人相信上訴人之本票為
    真正，且嗣後被上訴人向上訴人請求給付票款時，上訴人仍願清償，被上訴人更
    不曾懷疑本票係李祥龍所偽造。縱使被上訴人持有之本票，確非上訴人所簽發，
    而係李祥龍偽造，但就票據行為之要式性及文義性之特性觀之，票據行為較諸一
    般法律行為更為注重要式及外觀，故在一般法律行為表見代理既得成立，則於票
    據行為當然更能成立，是故，民法上表見代理之規定，於票據行為亦可適用（梁
    宇賢著，票據法新論第九十一頁、及票據法實例解說第一二一、一二九頁），四
    十四年台上字一四二八號判例亦採相同見解，即對於票據之偽造行為，持票人對
    被偽造人仍得主張表見代理，故上訴人依民法第一六九條之規定，在明知李祥龍
    以其名義簽發本票，卻不為反對之表示，對於被上訴人仍應負授權人之責任。綜
    上所陳，即便本票非上訴人所簽發，然上訴人事後仍對被上訴人清償，有本人對
    於無權代理事後承認，及本人因表見代理負授權人責任之適用，上訴人仍應負票
    據責任。
  ３被上訴人與李祥龍間之借款債務，有部分受償，其情形如下：
  (1)八十七年三月二十三日，李益山以上訴人名義於新竹市第十信用合作社跨行匯付
    被上訴人一五○萬元，被上訴人返還上訴人所簽發附表編號三至六之本票。
  (2)八十七年八月二十日，李祥龍將李益山名下坐落新竹縣湖口鄉○○段二二八、二
    三二、二三三地號之土地，及其上建號為二四六號之建物，即門牌號碼新竹縣湖
    口鄉○○路○段三十一號之不動產所有權移轉登記予被上訴人，並同意以該不動
    產售出之淨所得，抵償積欠被上訴人之本息，而上開不動產經被上訴人於八十七
    年十二月三十日以二、七二○、○○○元賣出，扣除代償銀行貸款一、五七九、
    二六七元、水電瓦斯費用四、九九五元、代書費用三○、一六二元、房屋仲介費
    用一○八、八○○元、土地稅捐八、九四二元，僅得九八八、二八四元。
  (3)八十七年八月十七日，被上訴人向台灣新竹地方法院聲請假扣押，查封上訴人所
    有坐落於新竹縣湖口鄉○○段三○四之一一、三○四之一七地號土地二筆，及其
    上建號為一一五○號之建物，即門牌號碼為新竹縣湖口鄉○○路○段三八○號之
    不動產，嗣後被上訴人與李祥龍達成協議，同意由李祥龍委託代書黃中鉞處理上
    開不動產，所得款項九十二萬元，分二次交付被上訴人以資清償，被上訴人同意
    撤銷假扣押。
  (4)被上訴人與李祥龍間之借款債務，核算結果至八十九年九月十五日止，尚有債權
    原本三、四五二、四○一元，利息九四三、九七二元，合計四、三九六、三七三
    元未清償（見被上訴人於八十九年九月十五日提出書狀附表二之一）。
  ４證人李益山於九十年三月三十日證稱：伊代理上訴人電匯一百五十萬元予被上訴
    人，係要清償系爭本票，被上訴人代理人吳佩珠並未交付上訴人簽發除系爭本票
    外之其餘四紙本票云云，絕非屬實，該一五○萬元之本票係上訴人所簽發，上訴
    人之代理人李益山與被上訴人之代理人吳佩珠協議還款事宜，約定雙方在新竹市
    第十信用合作社會面，李益山匯款後，吳佩珠應當場將該四紙本票交給李益山，
    為此吳佩珠特地抽空自台北南下到新竹，目的無非是李益山要求要親手將該四紙
    本票交還，否則，被上訴人得要求李益山自行匯款即可，何必專程前往新竹。雙
    方當天見面之目的既然在交付本票，如果吳佩珠未履行，李益山怎會輕易匯款？
    此顯不合常理。雙方見面後，李益山要求先見票後付款，吳佩珠出示本票表示有
    帶來，李益山遂依吳佩珠所告知之帳戶匯款，否則，李益山若未事前看到系爭本
    票，以李益山與吳佩珠素昧平生，毫無交情可言（當天是雙方第一次見面），李
    益山為何敢在未確定前匯付款項？退步言，縱使李益山一時不察，在未經確定前
    即先匯款，依當時雙方皆在銀行這種公共場所的情況，李益山得要求吳佩珠書面
    保證將於何時返還本票，或簽立不得主張本票債務等文件，即使遭吳佩珠拒絕，
    亦可阻止吳佩珠離開，但李益山均未如此，反倒表示信任吳佩珠（李益山當庭表
    示，伊非常相信吳佩珠會寄還本票），依當時李益山所陳述之情形，面對首次見
    面之吳佩珠，未在匯款後依約交付本票，此時李益山如何再度相信吳佩珠返回台
    北後會依約寄還本票？而放棄要求吳佩珠簽立證明文件，甚且，李益山在未取回
    本票的情況下，竟然又同意將匯款單正本交給吳佩珠，如此豈不失去可以證明清
    償之證據嗎？綜上所陳，李益山所述顯然與常理不合。李益山當庭主張，八十七
    年三月二十七日即匯付一五○萬元當天，未收到吳佩珠所交付之四紙等額本票，
    以此推論，除非該四紙本票係上訴人所簽發，上訴人始能確信發票人為何，上訴
    人既非真正債務人，且本票係李祥龍交給被上訴人，伊豈知被上訴人持有者是何
    人所簽發之本票，但上訴人竟在九十年二月二十一日之聲請狀中，信誓旦旦、明
    確指出該四紙本票之發票人為『李祥龍』，試問：上訴人何以如此確定、堅稱發
    票人即李祥龍，難道不會是任何第三人嗎？又上訴人何以大膽要求被上訴人提出
    本票為證，此乃因上訴人明知本票已由吳佩珠交給李益山，且經李益山當場撕毀
    不復存在，又當天交付本票時基於雙方早已達成協議而未要求李益山簽收，故被
    上訴人不可能提出該四紙本票為證，故李益山大膽偽稱吳佩珠不曾交付四紙本票
    ，殊不知伊之證詞相較於前揭書狀已現矛盾，證詞虛偽不攻自破。李益山主張未
    於匯款當天拿回本票，事後竟不曾要求被上訴人返還，亦不曾懷疑吳佩珠之誠信
    ，已與常理不合，甚而事後仍同意將名下之不動產過戶予被上訴人，過戶之時亦
    未要求被上訴人必須返還系爭本票（依上訴人之主張此時二○○萬元本票已全數
    清償），且過戶後對諸如房子是否出售，所得買賣價金為何，是否足以清償差額
    五十萬元及利息（系爭本票２００萬元－匯付１５０萬元＝５０萬元），若足以
    清償應催促被上訴人返還系爭本票等後續事宜不聞不問，試問：依李益山所陳述
    ，吳佩珠一再背信，未依約在匯款時交還系爭本票，返回台北又拒不寄還，伊竟
    仍願意相信吳佩珠，同意將房子過戶予被上訴人，此舉豈不大悖常情。上訴人匯
    付一五○萬元乃八十七年三月二十三日之事，李益山不動產辦理過戶是同年八月
    三日，相隔時間這麼久，足以考驗被上訴人之誠信，若上訴人或李益山有任何猶
    豫，自有充裕之時間要求被上訴人返還系爭本票，否則得拒絕辦理所有權移轉。
    但渠等並未如此，此惟有在物保的情況下才有可能如此，若如上訴人主張一百五
    十萬元是清償系爭本票，李益山當錙銖必較，非確定債務已經了結並取回系爭本
    票不可，不致有放任被上訴人處理之結果，顯見李益山以不動產清償債務與系爭
    二○○萬元本票債權無涉。
  ５訴外人李益山將名下之不動產過戶予被上訴人，係本於被上訴人對於該不動產已
    設定抵押權一百五十萬元，此有土地謄本等文書可證，該抵押權所擔保者即為訴
    外人即債務人李祥龍對被上訴人之債務，故就不動產部份取得之價金當然用以清
    償訴外人即債務人李祥龍之債務，而非特定於系爭本票。
  ６上訴人與訴外人即債務人李祥龍共同委請代書黃中鉞處理債務，並立有保證書乙
    紙，保證書上明白記載：「立保證書人茲因『李祥龍、甲○○』二人積欠乙○○
    …（下略），附註：另李祥龍、甲○○所『積欠餘款』另行協商追討」，足見代
    理人所處理者非特定在系爭本票上，且清償九十二萬之後，仍有餘款未了，遂協
    議另行追討。據此，已明白揭示兩造間之債務尚未了結，其理甚明。上訴人主張
    系爭本票債權不存在，並無理由。
    理    由
一、本件上訴人起訴主張：被上訴人持有上訴人簽發之系爭二百萬元本票，因上訴人
    業已清償三百四十萬元，為此請求確認本票債權不存在，後又改稱：系爭本票係
    訴外人李祥龍所偽造，除此之外，並無其他以上訴人名義為發票人之四紙本票，
    李祥龍與被上訴人間之借款，與上訴人無涉，被上訴人應返還之前所受償之金額
    等語。被上訴人則以：上訴人於第二審準備程序終結前，始稱系爭本票為訴外人
    李祥龍所偽造，顯係卸責之詞，縱認本票非上訴人所簽發，然上訴人事後仍對被
    上訴人清償，亦有本人對無權代理事後承認，及本人因表見代理而負授權人責任
    之適用，上訴人仍應負票據責任。又訴外人李益山以上訴人名義匯款之一百五十
    萬元，係清償其餘四紙本票債務，非清償系爭本票債務，又李益山名下之不動產
    過戶予被上訴人，經被上訴人出售扣除貸款及費用，得款九十八萬餘元，本為李
    祥龍提供該不動產用以擔保其對被上訴人之一百五十萬元債務，雖李益山已匯款
    一百五十萬元，然尚不足以清償本金及利息，故李益山之不動產出售所得非特定
    於抵償系爭二○○萬元之本票債務。至於上訴人所有坐落於新竹縣湖口鄉○○段
    三○四之一一、三○四之一七地號土地二筆，及其上建號為一一五○號之建物，
    即門牌號碼為新竹縣湖口鄉○○路○段三八○號之不動產，出售所得金額為九十
    二萬元，亦非特定抵償系爭本票債權，李祥龍尚欠被上訴人本金三、四五二、四
    ○一元及利息九四三、九七二元，被上訴人仍可主張系爭票據權利等語資為抗辯
    。
二、首先就系爭本票形式上是否真正先予審酌：上訴人於起訴時並不否認簽名之真正
    ，但於第二審準備程序即將終結時，主張系爭本票係偽造，惟查：上訴人於訴外
    人李祥龍於八十六年五月二十八日向被上訴人借款二百萬元，約定清償日期為八
    十六年八月二十八日，並提供上訴人所有坐落於新竹縣湖口鄉○○段三○四之一
    一、三○四之一七地號土地二筆，及其上建號為一一五○號之建物，即門牌號碼
    為新竹縣湖口鄉○○路○段三八○號為共同擔保，設定六百萬元之抵押權予被上
    訴人，有登記簿謄本及上訴人不爭執之李祥龍立具之借用證書可稽，嗣後因李祥
    龍無法按期清償，雙方遂合意將借款期間延至八十八年五月二十八日，為期二年
    ，並為加強債權擔保，李祥龍將上訴人所簽發之系爭本票交予被上訴人收執，此
    觀諸李祥龍立具之借用證書上載明「併開立本票  (CH150961)日期八十八年五月
    二十八日以為加強債權憑證之標的」自明。上訴人既願提供其名下之不動產作為
    擔保，且向被上訴人清償票款，難謂上訴人未同意授權李祥龍簽發系爭本票，又
    其於本件訴訟自始即未爭執系爭本票之真正，並主張已清償完畢，遲至第二審準
    備程序終結時翻異前詞，空言主張系爭本票係偽造，另未舉證證明，其主張系爭
    本票係偽造，自不可採。
三、上訴人主張李益山於八十七年三月二十三日以其名義匯款一百五十萬元，係用以
    清償系爭本票二百萬元，並舉證人李益山、李淑英為證；被上訴人則主張該一百
    五十萬元匯款，係要清償其餘四紙本票債務資為抗辯。經查：被上訴人提出上訴
    人不爭執之李祥龍立具之借據四紙，借款金額各為三十萬、二十五萬、五十萬元
    ，其上各載明交付本票一紙，票據號碼各為150962、150963、150965、150966，
    作借款擔保用，該四紙本票號碼與系爭本票號碼150961連號，而上訴人亦委託訴
    外人李益山匯款一百五十萬元以處理票據債務，與該四紙本票之總金額相符，證
    人吳佩珠亦證述伊於八十七年三月二十三日所交還李益山撕毀之本票，係由上訴
    人所簽發等情綜合以觀，李祥龍所交付其餘四紙本票亦為上訴人所簽發，應無庸
    置疑。次查：李益山於匯款一百五十萬元後，並未取回系爭本票，此為兩造所不
    爭執，衡情倘李益山係為清償系爭二百萬元本票債務，理應要求被上訴人返還系
    爭本票，另開立五十萬元之本票，卻未為之，即與常情不符，且一百五十萬元匯
    款與該四紙本票總金額相符，證人吳佩珠亦證稱該一百五十萬元係用以清償其餘
    四紙本票，本票已交予李益山撕毀，不在被上訴人手上，且證諸之後被上訴人亦
    未再提出此四紙本票行使權利，是被上訴人主張此一百五十萬元係用以清償其餘
    四紙本票債務，應可採信。上訴人及證人李益山、李淑英所稱此一百五十萬元係
    清償系爭二百萬元票款，顯不足採。
四、訴外人李益山於八十七年八月二十日，將其名下坐落新竹縣湖口鄉○○段二二八
    、二三二、二三三地號之土地，及其上建號為二四六號之建物，即門牌號碼新竹
    縣湖口鄉○○路○段三十一號之不動產所有權移轉登記予被上訴人，並同意以該
    不動產售出之淨所得，抵償積欠被告之本息，而上開不動產經被上訴人於八十七
    年十二月三十日以二、七二○、○○○元賣出，扣除代償銀行貸款一、五七九、
    二六七元、水電瓦斯費用四、九九五元、代書費用三○、一六二元、房屋仲介費
    用一○八、八○○元、土地稅捐八、九四二元，得款九八八、二八四元之事實，
    為兩造所不爭執，被上訴人並提出登記簿謄本為憑，應可認定。上訴人就李祥龍
    與被上訴人間之借款債務，並未負連帶保證責任，上訴人僅就其簽發之票據，負
    發票人之責任，此為兩造所不爭執，而李益山係受上訴人之託，代為處理上訴人
    之票據債務，業據李益山證述在卷，上訴人所簽發除系爭本票外之其餘四紙本票
    ，已於八十七年三月二十三日清償，則上訴人僅剩系爭本票債務，李益山以其房
    屋過戶給被上訴人以處理上訴人之票據債務，係用以清償系爭本票債務，自屬當
    然，因此被上訴人辯稱該款項係用以清償李祥龍其它債務即不可採。
五、上訴人另於八十八年四月十二日委託代書黃中鉞處理其所有坐落於新竹縣湖口鄉
    ○○段三○四之一一、三○四之一七地號土地二筆，及其上建號為一一五○號之
    建物，即門牌號碼為新竹縣湖口鄉○○路○段三八○號之不動產，所得金額為九
    十二萬元，業據被上訴人提出債務清償證明書、保證書為憑，且為兩造所不爭執
    ，此部分事實亦可認定。上訴人所有前揭不動產，初於八十六年五月二十四日設
    定最高限額六百萬元之抵押權予被上訴人，後於八十七年三月四日塗銷，有登記
    簿謄本可稽，上訴人已不負抵押人之責任，但上訴人仍於八十八年四月十二日提
    供前揭不動產清償，顯然係為清償其個人之系爭本票二百萬元票據債務之餘額，
    被上訴人辯稱係清償李祥龍其它債務亦不可採。
六、系爭本票債務二百萬元，經第三人李益山於八十七年十二月三十日代償九八八、
    二八四元，經上訴人於八十八年四月十二日清償九十二萬元，尚餘九一、七一六
    元之本票債務。被上訴人以李祥龍尚欠本金三、四五二、四○一元及利息九四三
    、九七二元未清償，而主張其仍有享有系爭本票債權，惟上訴人所負僅為票據責
    任，該二百萬元票據債務於一、九Ｏ八、二八四元之範圍內業已清償，已如前述
    ，被上訴人不得主張上訴人仍要負擔二百萬元之票據責任。是上訴人請求確認系
    爭本票債權於超過九一、七一六元範圍不存在為有理由，逾該部分之請求，為無
    理由。原審未加詳求，全部駁回上訴人之請求，自有未洽，上訴人求為廢棄改判
    ，委無不合，至上訴人逾前開部分之請求，並無理由，此部分上訴應予駁回。
七、本件事證已臻明確，兩造其餘主張及所提證據，毋庸一一予以審酌，附此明。
八、據上論結：本件上訴為一部有理由，一部無理由，依民事訴訟法第四百三十六條
    之一第三項、第四百四十九條第一項、第四百五十條、第七十九條但書，判決如
    主文。
中      華      民      國    九十      年      七      月      四      日
                                  台灣板橋地方法院民事第三庭
~B審判長法官  游婷麟
~B      法官  徐福晉
~B      法官  陳映如
右為正本係照原本作成。
本判決不得上訴。
中      華      民      國    九十      年      七      月      四      日
~B法院書記官  詹國立


司法院資訊處製作；財團法人民間司法改革基金會備份。
